臺灣臺北地方法院民事判決  
109年度重訴字第541號
111年2月22日辯論終結
原      告  華南商業銀行股份有限公司

法定代理人  張振芳  
訴訟代理人  黃佳韻  
            方耀德  
            古文碧  
		被      告  曾國道  

            曾國磌  

            曾琴梅  
上二人共同
訴訟代理人  張雙華律師
受告知人    曾盈惠  
            曾國洵  

上列當事人間請求代位分割遺產事件，本院判決如下：
    主      文
一、被告與受告知人公同共有附表一所示之不動產，准予變賣方
    式分割，所得價金按附表二所示應繼分比例分配之。
二、訴訟費用由兩造按附表三所示比例負擔。
    事實及理由
壹、程序部分
    按請求分割公同共有物之訴，訴訟標的對於全體共有人必須
    合一確定，屬固有必要共同訴訟，原應由同意分割之共有人
    起訴，並以反對分割之其他共有人全體為共同被告，當事人
    適格始無欠缺；惟債權人基於民法第242條規定，代位行使
    債務人之權利，自無再以被代位人（即債務人）為共同被告
    之餘地；又債務人非原告或被告，應為第三人，但其為權利
    義務關係之歸屬主體，有法律上之利害關係，法院宜依民事
    訴訟法第67條之1規定，將訴訟事件及進行程度以書面通知
    債務人（參見臺灣高等法院暨所屬法院107年法律座談會民
    事類提案第12號研討結果、107年法律座談會民事類提案第1
    3號問題㈠研討結果）。本件原告既以債權人之地位，代位受
    告知人即被代位人請求分割遺產，依上開說明，自無再以受
    告知人為共同被告之餘地，惟因受告知人實際上為權利義務
    關係之歸屬主體，本件訴訟之結果對其有法律上利害關係，
    爰依民事訴訟法第67條之1第1項規定，對其告知訴訟。
貳、實體部分：
一、原告起訴主張：原告對受告知人有借款債權，經強制執行後
    ，受告知人尚餘本金新臺幣（下同）22,161,874元、美金32
    2,978.31元及利息、違約金（下稱系爭債權）未清償。而因
    訴外人即受告知人之被繼承人曾燕青於民國106年4月15日死
    亡，遺有如附表一所示不動產（下稱系爭不動產）之遺產，
    受告知人為曾燕青之繼承人，竟怠於行使分割系爭不動產之
    權利，原告為保全債權，爰依民法第242條、第830條第2項
    準用第824條規定，代位請求分割系爭不動產等語，並聲明
    ：被繼承人所遺系爭不動產，應按如附表二所示之應繼分比
    例分割為分別共有。
二、被告方面：
㈠、被告曾國道則以：伊同意以原物分配予伊所有，惟因伊贍養
    父親時間甚久，故伊應享有應繼分比例6分之2，並由伊補償
    其他繼承人各6分之1等語抗辯。
㈡、被告曾國磌、曾琴梅則以：系爭不動產自曾燕青生前即遭曾
    國道單獨占有使用迄今，且曾國道僅願給予微量補償，考量
    系爭不動產無法細分，為免日後共有人間就系爭不動產衍生
    其他訴訟，故希冀採取變價分割方式，並將所得價金按應繼
    分比例分配於被告及受告知人等語資為抗辯，並聲明：受告
    知人與被告繼承自曾燕青之系爭不動產應予變價分割，所得
    價金由受告知人與被告平均分配。
三、兩造不爭執事實（見本院卷第417頁）：
㈠、受告知人前經本院以86年度重訴字第549 號判決應連帶給付
    原告28,997,296元、美金322,978.31元及利息、違約金確定
    ，經原告向法院聲請強制執行後，尚餘系爭債權未清償（見
    北簡卷第6 至8 頁、本院卷第391至401、423頁）。
㈡、被告與受告知人為曾燕青之繼承人，曾燕青於106年4月15日
    死亡時，遺有系爭不動產（見本院卷第155 至167 頁）。
㈢、被告與受告知人於106年8月25日，就系爭不動產辦理繼承登
    記（見北簡卷第9至12頁）。
四、本件爭點：
㈠、原告得否代位受告知人訴請被告分割系爭不動產？
㈡、系爭不動產應以何方式分割？
五、本院之判斷：
㈠、原告得代位受告知人訴請被告分割系爭不動產：
  1.按繼承人有數人時，在分割遺產前，各繼承人對於遺產全部
    為公同共有；繼承人得隨時請求分割遺產。但法律另有規定
    或契約另有訂定者，不在此限，民法第1151條、第1164條分
    別定有明文。次按，債務人怠於行使其權利時，債權人因保
    全債權，得以自己之名義，行使其權利，民法第242條亦有
    明文。又民法第242條所定代位權之行使，須債權人如不代
    位行使債務人之權利，其債權即有不能受完全滿足清償之虞
    時，始得為之。倘債之標的與債務人之資力有關，如金錢之
    債，代位權之行使應以債務人陷於無資力或資力不足為要件
    （最高法院101年度台上字第1157號民事判決參照）。
  2.查，受告知人前經本院判決應連帶給付原告本金、利息及違
    約金，經原告向法院聲請強制執行後，迄今尚餘系爭債權未
    清償等情，為兩造所不爭執（參不爭執事實三之㈠，足認受
    告知人已陷入無資力或資力不足之狀態。又系爭不動產無依
    法律規定或依契約約定不得分割之情形，受告知人本得主張
    分割系爭不動產以換價清償其對原告之債務，受告知人未請
    求分割，顯係怠於對被告主張分割遺產之權利，致原告無法
    進行拍賣程序換價受償，故原告主張代位受告知人訴請被告
    分割遺產，洵屬有據。
㈡、系爭不動產應以何方式分割：
　1.按「公同共有物之分割，除法律另有規定外，準用關於共有
    物分割之規定」、「共有物之分割，依共有人協議之方法行
    之（第1項）。分割之方法不能協議決定，或於協議決定後
    因消滅時效完成經共有人拒絕履行者，法院得因任何共有人
    之請求，命為下列之分配：一、以原物分配於各共有人。但
    各共有人均受原物之分配顯有困難者，得將原物分配於部分
    共有人。二、原物分配顯有困難時，得變賣共有物，以價金
    分配於各共有人；或以原物之一部分分配於各共有人，他部
    分變賣，以價金分配於各共有人（第2項）。以原物為分配
    時，如共有人中有未受分配，或不能按其應有部分受分配者
    ，得以金錢補償之（第3項）」，民法第830條第2項、第824
    條第1、2、3項規定甚明。另按，分割共有物，究以原物分
    割，或變賣共有物分配其價金，法院固有自由裁量之權，不
    受共有人主張之拘束，但仍應斟酌當事人之聲明、共有物之
    性質、經濟效用及全體共有人之利益等公平決定之（最高法
    院84年度台上字第1756號判決參照）。
　2.復按，專有部分與其所屬之共有部分及其基地之權利，不得
    分離而為移轉或設定負擔；專有部分不得與其所屬建築物共
    用部分之應有部分及其基地所有權或地上權之應有部分分離
    而為移轉或設定負擔，民法第799條第5項、公寓大廈管理條
    例第4條第2項規定甚明。本件附表編號1所示之土地（下稱
    系爭土地）為附表編號2所示建物（下稱系爭建物）坐落之
    基地，有土地建物查詢資料可佐（見個資卷第1頁），依上
    開規定，系爭建物不得與系爭土地所有權之應有部分分離而
    為移轉，是原告訴請分割系爭不動產時，就系爭土地、系爭
    建物所採取之分割方法自應相同。
　3.參以系爭不動產僅有一出入口，現由曾國道占有使用，且與
    臺北市○○區○○街00巷0弄0號3樓之6建物打通使用，業據兩造
    陳明在卷（見本院卷第92、120頁），而系爭不動產面積為6
    0.29平方公尺（計算式：55.45＋4.84＝60.29），有土地建物
    查詢資料可參（見個資卷第1頁），經換算為18.24坪（計算
    式：60.29×0.3025＝18.24，小數點第二位以下四捨五入），
    如以原物分割，不僅各共有人得使用系爭不動產之空間僅3.
    65坪（計算式：18.24÷5 ＝3.65坪，小數點第二位以下四捨
    五入），且因各共有人分得部分均有出入系爭不動產之需求
    ，勢必需另劃出共同使用之門廳或走道空間，並就該空間維
    持共有、約定使用或其他方式之法律關係。此舉不僅減少各
    共有人得有效利用之空間，且徒增法律關係之複雜化，有害
    於各共有人之日常生活，並減損共有物之經濟價值，足見系
    爭不動產不適於原物分割於各共有人之方法。
　4.又兩造固均陳明如本院採取原物分割方式，同意將系爭不動
    產原物分配予曾國道，由曾國道補償其他共有人，然各共有
    人對於金錢補償之標準容有差異，原告及曾國磌、曾琴梅主
    張以系爭不動產價值按應繼分比例5分之1補償各共有人（見
    本院卷第121至122、419頁），曾國道、受告知人曾國洵則
    分別主張按應繼分比例6分之1、8分之1補償其他共有人（見
    本院卷第122頁），衡以曾國道自承使用系爭不動產已40餘
    年，且先前與其他繼承人協商遺產分配事宜未果（見本院卷
    第127頁），而本件自原告於109年2月12日起訴後，兩造就
    金錢補償數額始終未能合致，迄本院111年2月22日言詞辯論
    終結時，期間已長達2年餘，難認曾國道確有資力或意願以
    金錢補償其他共有人。
　5.況曾國磌、曾琴梅明確表明欲優先採取變價分割方式，俾免
    共有人間就系爭不動產衍生其他訴訟（見本院卷第76、327
    、416頁），民法第824條之1第1項、第3項復明定：「共有
    人自共有物分割之效力發生時起，取得分得部分之所有權」
    、「前條第3項之情形（即原物分配部分共有人，金錢補償
    其他未受分配之共有人），如為不動產分割者，應受補償之
    共有人，就其補償金額，對於補償義務人所分得之不動產，
    有抵押權」，顯見共有人因原物分配取得所有權與應補償之
    金錢間，不具有對待給付關係，應受補償人僅取得法定抵押
    權。是以，本院如採取原物分割及金錢補償之分割方式，曾
    國道即使尚未對其他共有人提出金錢補償，亦因法院裁判分
    割之形成判決，於判決確定時即取得系爭不動產所有權；曾
    國道如拒絕對其他共有人為金錢補償，其他共有人尚須向法
    院聲請拍賣抵押物，徒增共有人之訴訟成本，故採取原物分
    配金錢補償之分割方式，未必妥適。
　6.至變賣分割方式，在自由市場競爭之情形下，將使系爭不動
    產之市場價值極大化，對於共有人而言，顯較有利，原告亦
    不反對曾國磌、曾琴梅主張之變價分割方法（見本院卷第92
    頁），且依民法第824條第7項：「變賣共有物時，除買受人
    為共有人外，共有人有依相同條件優先承買之權，有二人以
    上願優先承買者，以抽籤定之」，則共有人於共有物變價分
    配之執行程序，有依相同條件優先承買之權，以使共有人仍
    能繼續其投資規劃，維持共有物之經濟效益，並兼顧共有人
    對共有物之特殊感情（參本條立法理由七）。故曾國道如欲
    取得系爭不動產所有權，其於變價分割之執行程序中，亦可
    行使優先承買權，以達到實際上原物分配之效果。
　7.再參諸強制執行法第97條、第98條第1項明定：「拍賣之不
    動產，買受人繳足價金後，執行法院應發給權利移轉證書及
    其他書據」、「拍賣之不動產，買受人自領得執行法院所發
    給權利移轉證書之日起，取得該不動產所有權，…」，足認
    共有人於變價分割程序行使優先承買權，必須先繳足價金，
    始能取得不動產所有權，與原物分配補償之分割方法於應受
    補償人尚未取得金錢補償前，受原物分配之共有人即因法院
    確定判決取得所有權相較，變價分割對於其他應受補償之共
    有人顯然較有保障。是本院審酌兩造主張之分割方法、系爭
    不動產之經濟效用、繼承人利益等情事，認系爭不動產以變
    價分割為適當，並以價金按應有部分比例分配於兩造。
六、綜上所述，原告依民法第242條、第830條第2項準用第824條
    規定，代位受告知人訴請被告分割系爭不動產，為有理由，
    應予准許。本院審酌上開情狀，認應採取變價分割之分割方
    法，爰判決如主文第1項所示。
七、本件事證已臻明確，兩造其餘攻擊防禦方法及證據，核與判
    決之結果不生影響，爰不一一論列，併此敘明。
八、又分割共有物之訴，核其性質，兩造本可互換地位，本件原
    告起訴雖於法有據，然被告之應訴乃法律規定所不得不然，
    且本件分割結果，共有人均蒙其利，訴訟費用之負擔自應由
    兩造分別依原告所代位之受告知人及被告，就系爭不動產如
    附表二所示之應繼分比例分擔較為公允，爰依民事訴訟法第
    80條之1、第85條第1項但書，職權酌定訴訟費用如主文第2
    項所示。
中　　華　　民　　國　　111 　年　　3 　　月　　18　　日
                  民事第八庭    法　官　吳佳樺
以上正本係照原本作成。
如對本判決上訴，須於判決送達後20日內向本院提出上訴狀。如
委任律師提起上訴者，應一併繳納上訴審裁判費。
中　　華　　民　　國　　111 　年　　3 　　月　　18　　日
                                書記官  黃湘茹
附表一：
編號 財產種類 財產名稱 權利範圍 1 土地 臺北市○○區○○段0○段000地號土地 10790分之230 2 建物 臺北市○○區○○段0○段0000○號建物（即門牌號碼臺北市○○區○○街00巷0弄0號3樓之7建物） 1分之1 

附表二：
編號 被告 應繼分比例 1 曾盈惠 5分之1 2 曾國洵 同上 3 曾國道 同上 4 曾國磌 同上 5 曾琴梅 同上 

附表三：
編號 訴訟費用負擔人 訴訟費用負擔比例 1 原告 5分之2 2 曾國道 5分之1 3 曾國磌 5分之1 4 曾琴梅 5分之1